臺灣高等法院臺南分院民事判決
106年度建上字第8號
上訴人即附  
帶被上訴人  億展營造股份有限公司          
法定代理人  陳秋子  
訴訟代理人  薛秉鈞律師
被上訴人即  
附帶上訴人  交通部高速公路局南區養護工程分局
法定代理人  賴榮俊  
訴訟代理人  鄭植元律師
上列當事人間請求給付工程款事件，上訴人對於中華民國105年1
2月30日臺灣臺南地方法院第一審判決(104年度重訴字第195號)
，提起上訴，被上訴人提起附帶上訴，本院於110年3月4日言詞
辯論終結，判決如下：
    主  文
原判決關於駁回上訴人後開第二項之訴部分，及該部分假執行之
聲請暨訴訟費用之裁判均廢棄。
被上訴人應再給付上訴人新臺幣伍佰貳拾壹萬壹仟貳佰貳拾柒元
，及其中新臺幣伍佰壹拾伍萬玖仟肆佰陸拾貳元自民國一０四年
九月十五日起至清償日止，按年息百分之五計算之利息。
上訴人其餘上訴均駁回。
被上訴人之附帶上訴駁回。 
上訴部分，第一、二審訴訟費用，由上訴人負擔百分之五十三，
餘由被上訴人負擔。第二審訴訟費用關於附帶上訴部分，由被上
訴人負擔。
本判決第二項所命給付部分，於上訴人以新臺幣壹佰柒拾叄萬捌
仟元供擔保後得假執行；但被上訴人如以新臺幣伍佰貳拾壹萬壹
仟貳佰貳拾柒元為上訴人預供擔保，得免為假執行。
　　事實及理由
壹、程序方面：
　  本件被上訴人即附帶上訴人（下稱被上訴人）原名稱為「交
    通部臺灣區國道高速公路南區工程處」，嗣於民國（下同）
    107年1月2日因組織改造更名為「交通部高速公路局南區養
    護工程分局」，且原法定代理人李懷淵於本院審理時變更為
    賴榮俊，有交通部高速公路局南區養護工程分局簡介、交通
    部108年12月19日交人字第1087101388號令及聲明承受訴訟
    狀等在卷可參（見本院卷二第481-483頁、卷四第427-432頁
    ）；被上訴人聲明由新任之法定代理人賴榮俊承受訴訟，核
    無不合，應予准許。
貳、實體方面：
一、上訴人即附帶被上訴人（下稱上訴人)主張：
㈠兩造於100年3月間簽訂「國道3號南下380K＋650至381K＋000邊坡
  修復工程(100)」(下稱系爭工程)契約(下稱系爭契約)，嗣上
  訴人即於同年4月1日開工，並於同年12月10日竣工；然因邊坡
  於101年4月30日、5月11日、及6月11日發生坍滑（下合稱101
  年間坍滑），雙方幾經協商未果，上訴人不得已乃於101年8月
  23日向行政院公共工程委員會（下稱公程會）提起調解，期間
  上訴人已明白表示系爭工程之設計有瑕疵，若仍依原設計進場
  重作，仍無法避免災害之發生，惟被上訴人仍強要求上訴人應
  進場重作；上訴人乃於101年11月13日發函聲明「本公司不就
  本案設計之原始瑕疵及現地狀況差異，另負擔保責任。」而進
  場重作，後於102年1月19日遵期完成，經被上訴人於102年3月
  27日（按應係同月14日）完成正驗。期間兩造雖經調解委員建
  議，被上訴人仍拒不賠付；上訴人僅能再向中華民國仲裁協會
  （下稱仲裁協會）請求仲裁，經於104年1月30日作成102仲聲
  義字第093號仲裁判斷（下稱前揭仲裁判斷），就101年間坍滑
  部分命被上訴人賠付部分修繕費用，及准為展延工期至100年1
  2月10日。
㈡系爭工程嗣後又於102年5月至8、9月間止，因豪大雨、連續陣
  雨及颱風產生而發生坍滑（下合稱102年間坍滑），雙方即於1
  02年11月21日合意終止契約（被上訴人就系爭工程已於103年5
  月間另發包辦理由訴外人得標承作）；惟被上訴人尚應給付下
  列工程款：
⒈「水平集水管」及「掛網植生」部分：
　被上訴人就系爭工程係因原設計瑕疵導致102年間坍滑後，拒
  不辦理結算工作，片面委託「高雄市結構工程工業技師公會」
  （下稱高雄技師公會）辦理鑑定（評值），惟系爭工程前已經
  兩造於102年3月間完成驗收在案，且上訴人於102年1月19日修
  復之施工前已為前揭聲明不負擔保責任；系爭工程102年間坍
  滑（此次損害並未涵括於前述調解及仲裁之中）亦無法排除為
  天災之因素，實非其訂約當時所得預料，且其亦已盡承攬人告
  知之義務，則將此坍滑損害由其負擔，顯失公平；被上訴人應
  依情事變更原則，給付水平集水管及掛網植生項目之工程款。
  為此依系爭契約及民法第490條、第491條、第227條之2情事變
  更原則，請求被上訴人給付此部分工程款新臺幣（下同）4,08
  6,012元。
⒉上訴人並無逾期驗收情事，被上訴人應返還逾期罰款4,232,075
  元：
⑴系爭工程前於100年12月10日竣工時，被上訴人即遽予認定上訴
  人逾期30日，並預先扣罰逾期違約金2,342,231元，其後經仲
  裁判斷，認定系爭工程尚得請求展延85天工期，故准予上訴人
  展延工期至100年12月10日止（即無逾期）。詎被上訴人因見
  逾期罰款部分恐難獲有利判斷，乃發函要求上訴人進行「複驗
  」作業；上訴人為取回結算餘款，乃配合於103年12月30日辦
  理複驗。惟被上訴人於收到前揭仲裁判斷後，即對上訴人主張
  102年4月22日至同年9月10日間有工作瑕疵未改善云云，處罰
  上訴人驗收逾期違約金4,232,075元。然被上訴人所稱之瑕疵
  並不存在，因上訴人早於102年4月22日完成改善，並於同月24
  日提出結算驗收明細予被上訴人。
⑵又系爭工程於102年3月14完成驗收後，又自102年5月起發生102
  年間坍滑，被上訴人分別於同年5月24日及8月18日發文要求上
  訴人進場修復；嗣因無法修復，兩造乃於同年11月21日合意終
  止契約，被上訴人亦自承上訴人所提送之工程相關缺失僅為工
  程圖面及書面缺失(見原證34)。則被上訴人又發文告知上訴人
  改善期限為同年7月17日，故實際上上訴人驗收逾期應自同年7
  月18日至9月10日，合計54日而已(上訴人否認)。爰依民法第1
  79條規定，請求被上訴人返還此部分金額；如非有理由，其另
  依民法第252條規定，請求酌減違約金。
⒊被上訴人應給付上訴人法定遲延利息110,834元部分：
　兩造合意終止系爭契約後，被上訴人即應依約給付餘款並退還
  其履約保證金，然被上訴人卻扣留工程餘款不為給付。上訴人
  於103年8月18日已發函催告，並再次於104年1月28日為請求（
  下合稱催告函文）。被上訴人已陷於給付遲延，上訴人自得請
  求給付系爭契約餘款(即履約保證金3,856,000元、預扣逾期罰
  款2,342,231元、工程保留款2,057,769元)之翌日(104年1月29
  日)起至結算之日止(104年5月7日)，合計98日，按年息5％計算
  之遲延利息，共110,834元。
⒋被上訴人因展延工期70日(全部可展延126日，上訴人僅請求70
  日)增加之管理費737,520元：
  系爭工程經上訴人申請展延工期後，被上訴人准予展延41日，
  嗣後依前揭仲裁判斷結果，系爭工程應尚可展延85日（認定准
  予展延至同年12月10日），是全部展延可達126日(41＋85＝126)
  。系爭工程因工作項目增加(詳前揭仲裁判斷第52頁)，均屬依
  被上訴人之指示，非上訴人所能拒絕，上訴人本可按時進行施
  作，但因被上訴人要求，而被迫必須加派人力機具日夜加班趕
  工，此段期間之耗費，對上訴人自非公允，且非上訴人於投標
  時所得預料之情事。爰依民法第227之2條情事變更原則請求此
  部分費用。
⒌被上訴人應給付竣工次日起至合意終止之日以前(即自102年1月
  20日起至同年11月20日止共304天)期間所生之管銷費用3,202,
  944元部分：
　被上訴人於系爭工程竣工後至系爭契約終止前之查驗及驗收等
  程序，均要求上訴人負擔管理責任，期間被上訴人亦曾多次要
  求上訴人辦理合約外之工作，如102年5月24日及同年8月12日
  之發文均要求上訴人派員勘查及進行邊坡保護工作…等，造成
  上訴人必須派員南下至工地現場工作。然於同年1月19日竣工
  後，實際上無待點交即已移轉被上訴人占有及管理，故於驗收
  期間被上訴人仍持續要求上訴人負擔管理責任，自應給予相當
  之報酬。爰依系爭契約及民法第490條、第491條、第227條之2
  情事變更原則，請求被上訴人給付此部分之費用。
㈢被上訴人主張兩造有經會議合意以其鑑定之評值結果辦理結算
  云云，然依該會議紀錄，上訴人自始均無合意評值，且該會議
  紀錄為被上訴人單方製作。且有關保險費用請領及理賠過程，
  依據契約規定均係由被上訴人受領保險費後轉給付上訴人；本
  件保險理賠費已經前揭仲裁判斷納入判斷金額之中（至前揭仲
  裁判斷並將修復費用中5％管理費刪除而未列入）。
㈣依上，爰請求：1.被上訴人應給付其12,369,385元，及自起訴
  狀繕本送達之翌日起至清償日止，按週年利率百分之5計算之
  利息。2.上訴人願供擔保，請准宣告假執行。原審判命被上訴
  人給付上訴人1,264,670元本息，而駁回上訴人其餘之請求，
  上訴人就其受敗訴判決部分，表示不服，上訴聲明：1.原判決
  不利其部分均廢棄；2.被上訴人應再給付其11,104,715元，及
  自104年9月15日起至清償日止，按年息百分之5計算之利息；3
  .上訴人願供擔保，請准宣告假執行。又原審為其勝訴部分（
  即上訴人請求酌減違約金、退還履約保證金遲延利息等部分）
  之判決，尚無不合；故對被上訴人之附帶上訴，答辯聲明：附
  帶上訴駁回。
二、被上訴人則抗辯以：
㈠水平集水管及掛網植生部份：
⒈兩造已於102年11月21日會議結論載有「雙方合意終止契約，基
  此，本案結算數量請屏東段（即監工單位）與上訴人確認，倘
  若有異議，請屏東段找第三公正單位辦理評值事宜。」，上開
  決議內容已經上訴人同意，被上訴人依上開決議請求高雄技師
  公會為評值鑑定，上訴人不能因鑑定報告不符其期待，就指摘
  被上訴人片面尋找第三單位云云。
2.退步而言，依系爭工程驗收結算證明書之內容，開始驗收日期
  為102年3月14日，驗收完畢/驗收合格日期為103年12月30日，
  足見系爭契約合意終止時，系爭工程尚未完成驗收，自無上訴
  人所稱可依驗收數量結算之情形云云。
3.上訴人主張是被上訴人之設計有瑕疵云云，卻未曾提出任何積
  極證據以實其說，上訴人以此為請求之依據，顯無理由。
㈡逾期罰款部份：
　系爭工程於102年3月14日驗收時，確有高達數十項之缺失需待
  改善，雖經上訴人於同年4月22日檢送缺失改善資料，然因上
  訴人未有改善舉動，被上訴人遂於同年7月19日再函告上訴人
  應儘速改善，上訴人於同年9月10日提送後，仍未能改善缺失
  ，且於103年4月10日之會議中，仍有多項系爭工程之圖面及書
  面缺失之處，有待上訴人改善。被上訴人依系爭契約之規定予
  以裁罰，應屬有據。
㈢就系爭契約餘款給付遲延之利息部分：
  上訴人請求104年1月29日起至同年5月7日止，按年息5％計算之
  利息部份，實係上訴人遲不繳納驗收逾期違約金，致被上訴人
  無法扣除該違約金而為給付，故不可歸責於被上訴人。後因上
  訴人屢次藉故不繳納，被上訴人於104年3月30日函告上訴人要
  求其應於文到3日內繳納，否則將於未撥付之工程款及保留款
  內扣抵(見原證14)，然上訴人仍未繳納，經被上訴人完成扣抵
  後，即於104年4月24日匯款至上訴人帳戶。
㈣展延工期70日所生之管理費用部分：
⒈系爭工程之單價已內含管理費，上訴人就此請求實屬重複，應
  無理由。蓋依系爭契約之施工說明，第伍、十八條款之約定已
  涵攝：管理費、運雜費、保險費等，可知系爭工程之管理費5％
  ，內含於各工項之單價中。
⒉又上訴人已於申請保險理賠時，在所提出之理賠項目(見被證8)
  中，項次一之4欄中清楚記載「工程管理費」，上訴人對此知
  之甚詳，卻又在本件重複申請，實無理由。
㈤上訴人請求竣工次日起至合意終止日前之管銷費用部分：
　依系爭契約第16條工程保管約定條款可知，兩造於訂定系爭契
  約時，即已約定就工程未經驗收合格之前，上訴人本負有工程
  保管之義務。系爭工程於102年11月20日終止之時，上訴人均
  尚未完成驗收，是依上開條款，在驗收合格前上訴人負有工程
  保管之義務，則上訴人此部份之請求，顯無理由。退步言，姑
  不論係因上訴人施作瑕疵所致或上訴人本應負擔工程保管義務
  ，上訴人均未提出其所稱之304天管銷費用之單據。
㈥上訴人自行委任臺中市土木技師公會（下稱臺中技師公會）鑑
  定報告，並非在調解、仲裁或法院程序中所為囑託鑑定，鑑定
  意見受到上訴人影響，不具可信性。至上訴人指摘本件有設計
  不良之情事云云，悖於事實，實無可採。
㈦上訴人先前已同意兩造依評值辦理結算，而評值結果為何，實
  與情事變更原則無涉，本件上訴人各項請求，均無民法情事變
  更原則之適用，上訴人此請求權，洵無可採。
㈧依上，就上訴人之上訴部分，爰答辯聲明：上訴駁回；就被上
  訴人在原審受敗訴判決部分，提起附帶上訴聲明：1.原判決不
  利於其部分廢棄；2.上開廢棄部分，上訴人在第一審之訴及假
  執行之聲請均駁回。
三、兩造不爭執之事實（本院卷五第11頁）：
㈠系爭工程係由兩造於100年3月簽立系爭契約，合約約定價金為3
  ,856萬元（含稅）。設計廠商為大域工程顧問股份有限公司（
  下稱大域公司）。監造單位為被上訴人屏東工務段（下稱監造
  單位）。主要施作國道3號樁號380K＋650至381K範圍內南下側
  邊坡維護工作，為使路基、路肩、邊坡、洩水溝、擋土牆及其
  保護措施能保持穩定或疏導逕流之防治及修護措施。
㈡系爭工程開工日期：100年4月1日。系爭工程原預定完工日期：
  100年9月30日（系爭契約第4條）。
㈢系爭工程被上訴人核定展延工期：41天。系爭工程被上訴人核
  准展延工期後預定完工日期：100年11月10日。系爭工程實際
  完工日期：100年12月10日。
㈣系爭工程經被上訴人認定上訴人逾期30天，期間為自100年11月
  11日至100年12月10日。依系爭契約第18條約定，每日逾期違
  約金為工程契約總價千分之3，即115,680元/日（計算式：38,
  560,000/1,000×3＝115,680）。
㈤系爭工程竣工後、驗收前，分別於101年4月30日、5月11日及6
  月11日遭遇豪雨、風災而坍滑（即101年間坍滑）。
㈥系爭工程經被上訴人於101年11月7日以南工字第1010006784號
  函限期上訴人依約修復，經上訴人於101年11月13日聲明設計
  有誤並保留權利情形下進場，並於102年1月19日修復完成；修
  復系爭坍滑完成之工作，經被上訴人於102年3月14日驗收，嗣
  再於102年5月起至同年8、9月間發生坍滑（即102年間坍滑）
  。
㈦系爭工程於102年3月14日進行正驗，業於102年11月21日經兩造
  合意終止契約，於103年12月30日完成驗收。被上訴人已就系
  爭工程於103年5月另案發包辦理，於103年6月18日決標，由訴
  外人宏義營造股份有限公司得標承作，得標價格為2,220萬元
  。
㈧系爭工程災損邊坡坍滑爭議，經公程會於102年8月9日作成履約
  調解建議，建議被上訴人因天災災損除保險理賠給付外，因產
  生新增修復工項另給付上訴人2,207,219元，另就系爭工程逾
  期天數以10天計算。
㈨系爭工程施工計畫（含原始施工進度表）經監造單位於100年5
  月4日以南屏字第1006003196號函核准備查。經監造單位於101
  年6月28日南屏字第1016005077號函內工期審核意見表附件5依
  原核定施工計畫施作時程與進度控管表繪製施工網圖，亦即為
  系爭工程「原核准之施工基準網圖」。
㈩系爭工程施工履約期間因實際施作數量及變更設計經被上訴人
  核准增作項目與數量為：
1.380K＋680至380K＋720第三階懸臂式擋土牆（H＝5m），變更    
後實作數量新增40m。
2.第一階既有預鑄格樑拆除含運棄380K＋660至380K＋820，變更後
  實作數量追加增作2,589㎡。
3.第一階掛網植生380K＋660至380K＋820，變更後實作數量追加增
  作2,425㎡。
4.第一階水平集水管D＝8cm，380K＋680至381K＋000，變更後實作
  數量追加增作為2,028m。
5.第二、三階既有預鑄格樑拆除380K＋720至380K＋820，變更後實
  作數量追加增作為5,823㎡。
6.第二階掛網植生380K＋660至380K＋820，變更後實作數量追加增
  作為2,620㎡。
7.第二階水平集水管D＝8cm，380K＋680至380K＋880，變更後實作
  數量新增910m。
8.第三階平台溝（100CM），變更後實作數量新增120m。
9.第三、四階掛網植生380K＋660至380K＋820，變更後實作數量追
  加增作為3,092.23㎡。
10.第一階段排樁，變更後實作數量減作為4,180m。
系爭工程（101年間坍滑）經上訴人三次修復，第一次修復費用
  262,185元，第二次修復費用374,137元，第三次修復費用7,15
  3,530元，另被上訴人自行修復之費用為525,986元。
系爭工程災損經保險公司理算，原契約範圍損失金額為3,238,9
  21元，保險自負額100萬元，因災害地形異動及相關臨時防護
  措施，保險公司理賠金額為2,238,921元（計算式：3,238,921
  －1,000,000＝2,238,921）。
前揭仲裁判斷就兩造當事人間有關系爭工程之工程款爭議事件
  ，仲裁庭判斷如下：「一.相對人（即被上訴人）應給付聲請
  人（即上訴人）2,012,473元（含稅），暨自仲裁判斷書送達
  相對人翌日起至清償日止，按週年利率百分之五計算之利息。
  二.相對人就系爭工程之完工期限，應展延工期至100年12月10
  日。三.聲請人其餘請求駁回。四仲裁費用由兩造各負擔二分
  之一。」
合意終止系爭契約後，被上訴人委託高雄技師公會辦理評值鑑
  定，評值鑑定之結果認定水平集水管項目為162公尺、掛網植
  生項目為2196.8平方公尺。
：
1.被上訴人於102年3月14日就系爭工程作成驗收/複驗紀錄，並
  於102年3月27日以被上訴人南工字第1026003044號函檢送系爭
  工程驗收紀錄，並請上訴人於文到14工作日內將缺失改善完成
  ，並將完成情形於期限內函復監造單位，俾供辦理複驗相關事
  宜。
2.嗣上訴人於102年4月22日以億展營造股份有限公司億（102）0
  000000000號函檢送系爭工程正驗缺失改善資料。
3.被上訴人則於102年6月17日就系爭工程作成驗收/複驗紀錄，
  並於102年6月24日以被上訴人南工字第1026005875號函，通知
  上訴人依複驗意見查明改善，並於文到14工作日內將缺失改善
  完成，改善後請函復屏東工務段，俾供辦理審核及第2次複驗
  事宜。
4.被上訴人復於102年7月19日以被上訴人南工字第1026006776號
  函，通知上訴人複驗缺失改善期限為文到14工作日內須完成，
  自102年6月27日起算至今（102年7月17日）剩餘1工作日。
被上訴人於104年5月7日以被上訴人南工字第1046004729號函，
  檢送系爭工程之結算驗收證明書及驗收改善逾期罰款收據各1
  份予上訴人，並通知上訴人：
1.旨揭工程款項尚有1,165,367元及保留款（440萬元）可領取，
  惟扣除驗收改善逾期罰款4,232,075元後，發還上訴人1,333,2
  92元並業於104年4月24日匯款至上訴人公司帳戶。
2.另前揭仲裁判斷被上訴人應給付邊坡修復費用，因該費用延遲
  付款致衍生利息17,644元，被上訴人已依上訴人請求於104年4
  月29日匯款至上訴人公司帳戶。
被上訴人對於上訴人提出之原證1至44證據之形式上真正不爭執
  。上訴人對於被上訴人提出之被證1至21證據之形式上真正不
  爭執。
四、兩造爭執之事項：
㈠因102年間坍滑而破壞的水平集水管、掛網植生部分，是否應納
  入評值項目內計算？上訴人依系爭契約及民法第490、491條規
  定、民法第227條之2規定之情事變更原則，請求被上訴人給付
  未納入評值項目之水平集水管2,462公尺、單價811元（1,996,
  682元）及掛網植生5,771.63平方公尺、單價362元（2,089,33
  0元，元以下4捨5入），合計4,086,012元，有無理由？
㈡上訴人就系爭工程之瑕疵，是否已於第一次規定期限即102年4 
  月22日完成改善？上訴人有無逾期驗收之情事？被上訴人主張
  上訴人遲至102年9月10日始檢送驗收缺失改善資料，核算逾期
  天數總計為141天，依契約約定罰款4,232,075元，有無理由？
  上訴人主張依系爭契約及民法第179條規定，請求被上訴人返
  還4,232,075元，有無理由？如無理由，上訴人另依民法第252
   條規定請求酌減違約金，有無理由？
㈢上訴人主張被上訴人應給付自請求給付系爭契約餘款（即履約
  保證金3,856,000元、預扣逾期罰款2,342,231元、工程保留款
  2,057,769元）之翌日（104年1月29日）起至完成結算之日止
  （104年5月7日）（共98日）按年利率5％計算之遲延利息共110
  ,834元，有無理由？
㈣上訴人依民法第227條之2規定，請求被上訴人給付因展延工期7
  0日（全部展延共126日，上訴人僅請求70日）之管理費用737,
  520元（計算式：70×10,536＝737,520），有無理由？
㈤上訴人依民法第490條、第491條、第227條之2等規定，請求被
  上訴人給付竣工次日起至合意終止之日前（即自102年1月20日
  起至102年11月20日止共計304天）期間所生之管銷費用3,202,
  944元，有無理由？
五、本院得心證之理由：
㈠就兩造爭執之事項㈠部分：
1.按仲裁人之判斷，於當事人間，與法院之確定判決，有同一效
  力；仲裁法第37條定有明文。又仲裁判斷之理由是否適法、妥
  適，乃實體問題，實體問題既經判斷，當事人依一事不再理之
  原則，於撤銷仲裁判斷之訴訟中已不能再行爭執（最高法院90
  年度台上字第1362號、92年度台上字第234號判決參照）。查
  ，系爭工程屬泥岩性質，且坍滑發生於系爭工程100年12月10
  日竣工後、驗收前遭遇豪雨、風災而造成101年間坍滑，為兩
  造所不爭執之事實，參諸本事件保險公司之保險理賠亦認屬天
  災，可知系爭工程發生101年間坍滑原因，為系爭工程土壤特
  性加之遭逢不可抗拒之天候連續性豪雨影響所產生，實非可歸
  責於兩造之事由等情，業經前揭仲裁判斷認定明確（見原審補
  字卷第68頁背面），揆諸前揭法條及實務意旨說明，本件兩造
  對於系爭工程101年間坍滑，自應受上揭仲裁判斷之拘束。
2.查101年間坍滑後，上訴人依照原設計圖說進行修復，嗣已於1
  02年1月19日修復完成，惟又於102年5月至同年8、9月期間遭
  遇連續降雨、颱風而發生102年間坍滑乙情，亦為兩造所不爭
  執；至上訴人主張：系爭工程係因被上訴人之設計瑕疵導致發
  生102年間坍滑情形，並以其自行委託臺中技師公會就系爭工
  程解決發生坍滑原因之「有關邊坡滑動工法適用」問題進行鑑
  定（見原審卷二第106、107頁）為據，惟經核閱鑑定結果說明
  ：由泥岩特性可瞭解表層疏鬆風化泥岩遇水後即吸水膨脹崩解
  ，含水量增加後喪失凝聚力，強度會大幅降低。邊坡修復施工
  廠商（即上訴人）完成修復之坡面，相對於下層未坍滑坡面較
  為疏鬆，因此自101年4月30日至同年6月14日間之階段性連續
  降雨，致使剛修復完成之坡面又再度發生坍滑，究其原因為：
  ⑴表層回填部分屬較疏鬆土壤。⑵回填材料為泥岩，受其材料特
  性控制。⑶植生未生長完成。⑷遇連續降雨。⑸坡面坡度45°至48
  °坡度較陡，不利以泥岩風化材料之自然邊坡。⑹坡面植生層下
  方未施作防水封面處理層，以阻止雨水滲入等語，綜前分析，
  上訴人依設計圖完成第一次坡面修復工程後，坡面陸續因降雨
  再發生坍滑，實屬非可歸責於施工廠商（見同上卷頁）以察；
  該鑑定報告並未就工程設計是否有問題加以說明，自不能採為
  推論係被上訴人之設計有瑕疵之認定。
3.上訴人雖提出國立高雄應用科技大學（下稱高雄應大）許琦教
  授於92年5月23日之研究報告（下稱應大報告），認在坡度大
  於35°時無法用純植生方式來保護泥岩坡等語；然查該應大報
  告係針對「綠色檔土工法」在南部國道與軟岩區邊坡之應用研
  究（見原審卷二第72-77頁），穩定對策，仍以植生工法，進
  行泥岩坡面保護，找出泥岩因、物、果之特性後，提出穩定對
  策如減少表土龜裂、逕流集中、使用客土、混播、苗木穴植等
  植生法、使用植生網等（同上卷第77-78頁應大報告）；核與
  其他報告主張之方法，除考量植物種類、排水問題，尚須考慮
  泥岩本身之特性與邊坡之坡度、坡高等問題，方可圓滿達成（
  見原審卷二第64-65頁泥岩自然生態工法研討會南部軟岩邊坡
  工程力學之探討，下稱李德河等探討）等情，自仍不能遽謂被
  上訴人之設計使用掛網植生護坡，即屬有設計之瑕疵。
4.又查，上訴人前就監造單位來函告知「系爭工程102年間坍滑
  原因為未積極進行保護所致」，已表示申覆說明：「2.…實因1
  02年8月下旬連續大雨（約869mm），且分別於21日（雨量118m
  m）、23日（雨量105mm）及29日（雨量387.5mm）三日豪雨所
  致。3.綜上所述，並非本公司未盡保護之責，實應為天災造成
  。」有上訴人於102年11月14日所發億（102）000000000號函
  文在卷可稽（見原審卷三第130頁），可見上訴人亦自承系爭
  工程102年間坍滑，乃天災所致。
5.本院就下列問題：「⑴系爭工程之原設計內容(掛網植生），是
  否已有依據該區域土質地形（泥岩）進行相應之規劃（如邊坡
  角度、排水設計），原設計之鋼板樁工程是否會對於現地地層
  有影響？⑵系爭工程位於高速公路邊坡，基於對用路人行車安
  全之要求，原設計是否已達到現今工程技術對於泥岩地層之防
  護之標準？⑶依據原設計之標準，對於豪大雨及颱風侵襲是否
  已足而無坍滑可能，原設計之強度是否有所不足或瑕疵？⑷系
  爭工程於101年4月至6月間因颱風、豪雨等災害，致已竣工之
  系爭工程邊坡發生坍滑（按即101年間坍滑），被上訴人命上
  訴人依據原設計進場修復，是否有符合工程技術上之修復最佳
  方案？⑸系爭工程之原設計與相同地點被上訴人另於103年6月1
  8日決標之『308K+640〜380K+820』工程設計，二者相互比較，何
  者設計内容對於邊坡之穩固有利？」函囑臺灣省土木技師公會
  （下稱省技師公會）鑑定，該會鑑定結果，依序答覆：「⑴原
  設計依邊坡高度的不同採掛網植生工樁工法加掛網植生工法，
  分二至三階進行邊坡修復工作，其不同里程與採用之工法謹整
  理如省技師公會鑑定表一所示；衡量此設計邊坡較高處先有擋
  土排樁、局部施打排水孔、施作平台溝、再施作掛網植生，掛
  網植生的坡度在1:0.9〜1:1.1(48°〜42°)，雖超過自然植生坡度
  1:1.5〜1:2(33.7°〜26.56°)，但仍符合『李德河』等建議坡度27°
  〜60°時採土木與植生混合工法的原則：另原設計並無鋼板樁，
  但有直徑50cm與100cm的場鑄混凝土排樁，此場鑄混凝土擋土
  止滑排樁對於現地地層的穩固有很大的助益。⑵原設計完工後
  經兩次坍滑，皆為淺層沖刷之坍滑，都未危及用路人行車安全
  ，原設計方案並無偏離『李德河等探討』一文中對泥岩邊坡工法
  之建議『坡度27°〜60°時採土木與植生混合工法的原則』。⑶上訴
  人依原設計完工後，經豪大雨及颱風侵襲已發生兩次淺層坍滑
  ，顯然原設計之工法無法抵抗豪大雨及颱風侵襲之表層沖刷侵
  蝕，然此並不是與原設計有瑕疵劃上等號；審視原設計的原則
  並未偏離『李德河等探討』一文中對泥岩邊坡工法之建議『坡度2
  7°〜60°時採土木與植生混合工法的原則』，大域公司已有遵照
  一般常用工法設計本件邊坡修復工作，淺層沖刷式坍滑之原因
  應是植生還不及生長，就有豪大雨及颱風侵襲所致。⑷被上訴
  人在系爭工程邊坡發生101年間坍滑後，要求上訴人依據原設
  計進場修復，是依合約規定之作為，其修復之工法並未背離一
  般邊坡保護工法，因邊坡保護工法並非唯一解，因坡度受到路
  權範圍限制、天候影響亦甚劇，工程實務上並不能以結果，論
  其是否符合工程技術上之修復最佳方案，畢竟所有研究與文獻
  都顯示泥岩邊坡用生態工法(掛網植生或加勁護坡)確實在臺灣
  區國道高速公路路權範圍限制内很難維持一個長期穩定的狀況
  ；然系爭工程施工完成，植生尚未生長就因颱風、豪雨產生淺
  層沖刷式滑動之原因，應可歸責於天災，而非可歸責於上訴人
  或設計者。⑸被上訴人另件就系爭工程坍滑部分進行修復工作
  ，委由同一設計顧問公司大域公司進行修復工作設計，同一設
  計顧問公司保留未損壞的排樁與平台溝，另採坡址排水溝擋土
  牆、格梁護坡、加勁護坡、堆砌抗沖蝕網袋與坡面沖蝕砂包堆
  砌工法，期以保護坡面防止豪雨沖刷，其不同里程與採用之工
  法，謹整理如省技師公會表二所示；雖不同於原設計之掛網植
  生工法，但工程…無論原設計之掛網植生工法或另件採格梁護
  坡、加勁護坡、堆砌抗沖蝕網袋與坡面沖蝕砂包堆砌工法，都
  是邊坡穩定常用的工法，惟經豪大雨後、重新設計之第一階格
  梁護坡（土木)工法未損壞，第二階加勁護坡僅發生下沉變形
  、未損壞或沖刷流失，但第三階掛網植生工法則仍發生淺層沖
  刷式滑動；故可以歸納出此系爭工程之泥岩邊坡用一般生態工
  法(掛網植生或加勁護坡)都很難維持穩定，而土木工法如格梁
  護坡、排樁、帽梁、平台排水溝等都未損壞，土木工法較適用
  系爭泥岩地層。」（見省技師公會106年6月26日鑑定第2、4-1
  3頁，證物外放）；可見系爭工程發生之101年間及102年間坍
  滑，均屬天災，而非可歸責於上訴人或被上訴人之工程設計者
  ，工法雖有優劣不同效果，仍不可遽認原工程設計有瑕疵。本
  件省技師公會承辦鑑定之二人依據其專業知識技能經驗、雙方
  檢具之證明及函文資料，採現場履勘、拍照與到場兩造開會充
  分溝通方式，綜合而為公正鑑定，並迭次補充函詢意見，形式
  上為兩造所不爭（見本院卷三第334頁、卷四第359頁），且與
  兩造無利害關係，應無偏頗之虞，其鑑定報告及函覆意見，如
  非有不合理，自堪憑採而為認定之依據。
6.復查，兩造固於102年11月21日會議中達成結論：「…⒊綜上，
  雙方合意終止契約，基此，本案結算數量請屏東段與億展營造
  確認，倘若有異議，請屏東段找第三公正單位辦理評值事宜。
  」有系爭工程102年間邊坡坍滑後續修復施工及對策研商會議
  紀錄在卷可稽（見原審補字卷第75、76頁）；上訴人亦於103
  年3月20日以億（103）0000000000號函文說明：「本標工程
  於102年11月21日業經工程處召會，同意合意終止契約在案，
  會中決議依現況辦理會驗結算，貴段（指屏東工務段）為允求
  公正特要求委請公正之單位會算合理之結算數量乙事，也業經
  同意。」（見原審卷三第126頁）；惟詳究其內容所載，若有
  異議時，上訴人是否必須接受評值結果，捨棄民刑事之一切請
  求權，並未經兩造言明及簽名；是上訴人主張此部分工程並未
  合意評值，尚非無據。
7.另本院就下列問題：「⑴本件水平集水管與掛網植生工程前於1
  00年12月10日竣工，後因發生101年間坍滑而進場修復，於102
  年1月19日完成，本件爭議所涉水平集水管與掛網植生現地施
  作部分，是否已經被上訴人驗收完成？」函囑省技師公會再為
  補充鑑定，結果認為：「經研讀被上訴人102年3月14日及6月1
  7日驗收/複驗紀錄，本會的見解如下：102年3月14日驗收/複
  驗紀錄中與水平集水管與掛網植生現地施作部分有關的有下列
  三點：①『7.水平集水管由IS0900認證通過南旗塑膠股份有限公
  司台字第613001號提送出廠證明，鍍鋅立體鐵絲網經柏旭工程
  有限公司提出廠證明，均未簽請主管核准』，②『10.查無掛網植
  生、水平集水管等施工抽查紀錄，請監工人員確認』，③『11.竣
  工數量核對現場抽查380K+780〜380K+740水平集水管上排及下
  排層數量不一致、現場抽查380K+740〜380K+680水平集水管下
  排數量不一致』，這三點中之①、②點為監工人員的問題，與上
  訴人無關，第③點上訴人已改善完畢，詳…;綜上研判本件爭議
  所涉水平集水管與掛網植生現地施作部分，被上訴人已經驗收
  完成」（見省技師公會109年6月15日鑑定第3、4頁，證物外放
  ）。依該鑑定報告所示，本件爭議之水平集水管與掛網植生「
  現地」施作部分，確實已經被上訴人驗收完畢；依此，承攬人
  即上訴人既已完成工作，定作人即被上訴人自應給付承攬之報
  酬。至系爭工程有關「文件不齊全」部分，乃是否應處罰違約
  金之問題，詳如後述㈡部分，核與上訴人就現地施工之完成無
  涉。
8.再者，兩造於102年11月21日合意終止系爭契約後，被上訴人
  委託高雄技師公會辦理評值鑑定，結果災損剩餘部分：水平集
  水管項目為162公尺、掛網植生項目為2196.8平方公尺，有高
  雄技師公會鑑定報告書附卷為憑（見原審卷三第75頁反面、第
  76頁），即便省技師公會（106省土技字2735號）鑑定意見第㈥
  點亦表示「確定該（高雄技師公會評值鑑定）報告書僅係就災
  損剩餘部分評值」，並經被上訴人給付完畢（見本院卷三第67
  頁），且為上訴人所不爭執；又上訴人主張：兩造爭議之已完
  工而受損部分，即漏未納入評值之水平集水管2,462公尺，計1
  ,996,682元（單價811元×2,462公尺＝1,996,682元）、及掛網
  植生5,771.63平方公尺，計2,089,330元（單價362元×5,771.6
  3平方公尺＝2,089,330元，元以下4捨5入），合計4,086,012元
  （1,996,682＋2,089,330＝4,086,012）之工程款，尚未給付上
  訴人，則為被上訴人不爭執（見本院卷三第68頁）。依上，上
  訴人乃主張：現地施工驗收後，系爭4,086,012元之工程款，
  本應由被上訴人給付；經其修復後，又歷經102年間坍滑造成
  損害（有關101年間坍滑所造成之損害，已經前揭仲裁判斷給
  付完畢），而102年間坍滑所造成之損害，被上訴人尚未給付
  ，故依情事變更原則請求酌定給付等語，雖為被上訴人否認，
  並以前詞抗辯。惟查：
⑴按因不可歸責於債務人之事由，致給付不能者，債務人免給付
  義務。債務人因前項給付不能之事由，對第三人有損害賠償請
  求權者，債權人得向債務人請求讓與其損害賠償請求權，或交
  付其所受領之賠償物；民法第225條定有明文。又契約成立後
  ，情事變更，非當時所得預料，而依其原有效果顯失公平者，
  當事人得聲請法院增、減給付或變更其他原有效果；民法第22
  7條之2亦定有明文。次按情事變更原則構成要件如下：①須有
  情事變更之事實；②情事變更須發生於法律關係成立後，法律
  效果消滅前；③情事變更須非當事人所得預料；④情事變更須不
  可歸責於當事人之事由所致；⑤須情事變更後，如仍貫徹原有
  法律效果，顯失公平。
⑵雖系爭契約締約時，可得籠統預見發生，但若其發生為當事人
  所不能預防或控制，實際竟然發生，仍應解為非可預料。故因
  天候造成巨大損害，除由保險負擔外，顯不符風險分擔原則。
  本件兩造均主張系爭工程竣工後，因豪雨、天災而發生102年
  間坍滑，致現地施工之工作物遭受損害，使上訴人之鉅額花費
  修復結果，雖經現地驗收後，仍發生坍滑而無法受領工程款；
  而依本院109年6月15日省技師公會之鑑定，認為系爭工程已經
  兩造間於102年3月14日驗收完成（見該109年6月15日鑑定報告
  第3、4頁），被上訴人已發生應給付系爭工程款之義務；惟就
  系爭工程之發生102年間坍滑結果，亦有不可歸責於兩造之事
  由，而各無給付義務，如依此原有法律效果，遽歸責於一方，
  將顯失公平。是依上說明，上訴人依情事變更原則，請求變更
  原有效果，補償其所生損失，洵屬有據。
⑶如前所述，上訴人主張：系爭工程就101年間所發生間坍滑所造
  成之損害，已經前揭仲裁判斷給付，而102年間坍滑所造成之
  損害，有關未經高雄技師公會評值鑑定計算之部分，尚未據被
  上訴人分擔損失等情，已為被上訴人所不爭；本院審酌上揭情
  事變更原則，參酌101年間坍滑所造成之損害暨兩造接受前揭
  仲裁判斷結果等情，認兩造就102年間坍滑所造成之損害，關
  於系爭工程（指未經高雄技師公會評值鑑定計算之部分）被上
  訴人仍應給付半數之工程款，以平均分擔風險，較為合理暨符
  公平原則；是上訴人施作之系爭工程既已經驗收完成，被上訴
  人本應依約及民法第490條之規定，給付該部分全部工程款，
  然因非可歸責兩造之事由發生102年間坍滑造成損害，本院認
  依情事變更原則採平均分擔風險方式，即就上訴人請求被上訴
  人給付之工程款，應以2,043,006元（即4,086,012元工程款÷2
  ＝2,043,006元）之範圍為適當，逾此範圍部分，即非有據。
㈡有關兩造爭執事項之㈡部分：
1.按當事人約定契約不履行之違約金過高者，法院固得依民法第
  252條以職權減至相當之數額，惟是否相當仍須依一般客觀事
  實、社會經濟狀況及當事人所受損害情形，以為酌定標準，而
  債務已為一部履行者，亦得比照債權人所受利益減少其數額（
  最高法院49年台上字第807號裁判參照）。次按系爭契約第17
  條有關「工程驗收」約定：「工程完成並經機關竣工查驗合格
  後並收受全部竣工文件之日起30日內辦理初驗，初驗合格並收
  受『工程竣工驗收表』等文件之日起20日內辦理驗收（免辦初驗
  者，於竣工查驗合格並收受全部竣工文件之日起30日內辦理驗
  收）。凡驗收所需工人工具等，概由廠商供給。驗收人對工程
  隱蔽部分於必要時得拆除或查驗，如原契約已編列該項拆除、
  修復或查驗費者，其拆除、修復或查驗費用概由廠商負擔，惟
  原契約未編列者，查驗不符時該等費用由廠商負責，查驗相符
  者由機關負擔。機關驗收時，如發現工程與規定不符，廠商應
  在機關指定期限內，修改完善，逾期機關得動用廠商未領之工
  款或保證金，自行修正，如有不敷，仍由廠商補足之。廠商如
  為營造業廠商者，機關查驗、初驗、驗收工程時，廠商專任工
  程人員應赴現場說明，並於相關文件上簽名，未依規定辦理者
  ，機關對該工程應不予查驗、初驗、驗收。」第18條有關「逾
  期違約金」約定：「廠商倘不依照契約規定期限完工者，機關
  應按逾期之日數計罰，此項逾期違約金，以施工說明載明計算
  ，若無規定者，每日以工程契約總價千分之3計罰廠商。此項
  違約金（含施工說明計罰逾期違約金）以契約價金總額（含契
  約變更）之10％為上限，機關得自應付廠商之價金中扣抵，如
  有不足者，得通知廠商繳納或自保證金扣抵。」（見原審補字
  卷第18頁）。可見逾期違約金係以廠商不依照契約期限完工者
  ，始予以處罰違約金；又按施工說明捌、四約定：「如查驗或
  驗收不合格，承包商應於規定期限內改善完畢，逾期仍按契約
  逾期罰款規定予以罰款（以該次查驗金額×千分之3×逾期天數
  ）。」（見同上卷第28頁）。
2.經查，上訴人就系爭工程於102年3月14日辦理驗收時，固有多
  項之缺失須待改善，有系爭工程於102年3月14日驗收紀錄附卷
  為憑（見原審卷一第32至35頁），並經被上訴人以102年3月27
  日南工字第1026003044號函文通知上訴人應於文到14個工作日
  內，將缺失改善完成（見原審卷一第31頁），嗣上訴人已於10
  2年4月22日檢送正驗缺失改善資料（見原審補字卷第73頁）。
  後被上訴人於102年6月17日複驗後，仍有多項缺失未改善，亦
  有系爭工程102年6月17日複驗紀錄附卷可稽（見原審卷一第40
  至43頁）；惟按就上揭驗收缺失改善情形，經本院囑託省土木
  技師補充鑑定下列問題，即「…⑵依據系爭工程102年1月14日及
  102年6月17日之驗收紀錄所載，是否均為竣工書圖等文件缺失
  ？⑶若均為書圖文件之缺失，則本案後因不可抗力等情而雙方
  終止契約，該範圍併另由被上訴人發包施工，致現地狀況完迥
  異，則該等缺失之影響為何？如按受影響部分計算違約金則其
  計算之數額？⑷若非僅書圖文件之缺失，則本案後因不可抗力
  等情而雙方終止契約，該範圍併另由被上訴人發包施工，致現
  地狀況完全迥異，則該等缺失之影響為何？如按受影響部分計
  算違約則其計算之數額？⑸系爭工程若仍有計罰逾期違約金之
  必要時，逾期天數為何？⑹本案之驗收若逾期，被上訴人是否
  確有損害？」，已經該會補充鑑定依序答覆：「⑵經研讀被上
  訴人102年3月14日及6月17日驗收/複驗紀錄與缺失對照表（見
  原審卷一第40-43頁，詳如附件）所載之缺失項目共39項、其
  中37、38、39為新增3項目；缺失對照表複驗情形欄記載39缺
  失項目中有17項已改善，19項與1新增項目未改善者，屬於竣
  工書圖等文件缺失，而新增項目第38、39項分別為『S380+665』
  與『S380+740』第2階坡面與平台產生間隙與『S380+740』第1階坡
  面滑動並損壞坡趾水溝，係現場新增之災變，為非書圖文件之
  缺失，但其發生的時間點在完工驗收期間，應不可歸責於上訴
  人，可歸責於上訴人應皆為書圖文件之缺失。⑶系爭工程102年
  3月14日及102年6月17日之驗收紀錄所載，非均為竣工書圖等
  文件缺失，詳⑵所述。⑷：①.本會鑑定技師研讀被上訴人102年3
  月14日及6月17日驗收/複驗紀錄與缺失對照表（卷宗167-173
  頁）所載之缺失項目共39項，其中新增項目第38項『S380+665』
  與『S380+740』第2階坡面與平台產生間隙、新增項目第39項『S3
  80+740』第1階坡面滑動並損壞坡趾水溝等兩項，係現場新增之
  災變，為非書圖文件之缺失，但其發生的時間點在完工驗收期
  間，應不可歸責於上訴人，合先敘明；本件後因不可抗力等情
  而雙方終止契約，該範圍另由被上訴人發包施工，現地狀況已
  完全迥異，則該等缺失應無影響被上訴人後續對該工區之重新
  發包施工；②一般工程驗收之計罰逾期違約金，皆以未完成之
  工程項目為基準，依其未完成之項目金額，計算逾期天數，予
  以千分之3逾期罰款，若以契約總金額為基準，則似嫌過重；③
  本涉及違約逾期部分，為小部分書圖文件之缺失，綜觀系爭工
  程契約，並無單獨工程項目，若勉強計算其違約金，則僅施工
  說明第玖條第十七項：『除上述各點罰則以外，違反本契約相
  關規定者，每天每項罰款2,000元』適用；依被上訴人監造單位
  102年7月19日之書函，逾期之起算日為102年7月19日至同年9
  月10日，共逾期54天，罰款之數額為54天×2000元/天=108,000
  元。⑸如⑷所述，被上訴人102年7月19日之書函，逾期之起算日
  為自102年7月19日起至同年9月10日，共逾期54天。⑹本案之驗
  收逾期，對被上訴人並未產生損害：①依相關函件資料顯示本
  案屬完工坍塌再修復之工程驗收，上訴人於102年1月19日申報
  完工，被上訴人分別已於同年3月14日及6月17日辦理驗收/複
  驗，上訴人於同年9月10日繳交修正資料，被上訴人於103年12
  月30日給予第3次複驗完成紀錄;②被上訴人於103年6月4日將本
  爭議路段邊坡修復工程另行發包（應有另行就坍塌後之地形地
  貌重測）；③上訴人於102年1月19日完工後乃至102年9月10日
  繳交修正資料，皆書圖部分，且該書圖為坍塌前之地形地貌，
  上訴人並不能使用該書圖文件，故本案之驗收逾期，對被上訴
  人並未產生損害等語（見省技師公會109年6月15日鑑定報告第
  2-6頁，證物外放）。
3.依上系爭鑑定之補充說明內容所載，顯見可歸責於上訴人部分
  ，應皆為書圖文件之缺失；至其中新增項目第38項（『S380+66
  5』與『S380+740』第2階坡面與平台產生間隙）、第39項（『S380
  +740』第1階坡面滑動並損壞坡趾水溝）等兩項，係為現場新增
  之災變，雖為非書圖文件之缺失，但其發生的時間點在完工驗
  收期間，應非可歸責於上訴人，尚與此部分之認定無涉。
4.又依監造單位102年7月19日之書函，逾期之起算日自102年7月
  19日起至102年9月10日止，共逾期54天（並非141天）；且經
  被上訴人再次聲請補充詢問，省技師公會旋於109年9月4日（1
  09）省土技字第4579號函明確答覆說明：「㈠問題一：…答覆：
  ⑴…現地施作部分已經被上訴人驗收完成，合先敘明；…㈣問題四
  ：…(2)補充鑑定報告書㈡之鑑定結果違約日數54日之計算係依…
  被上訴人屏東工務段於102年7月19日之催告改善書函，逾期之
  起算日為102年7月19日至同年9月10日計算而得。」(本院卷四
  第305頁)，並據以核算認定逾期54日。再依一般工程驗收之計
  罰逾期違約金，皆以未完成之工程項目為基準，依其未完成之
  項目金額，計算逾期天數，予以千分之3逾期罰款，若以契約
  總金額為基準，則嫌過重；且涉及違約逾期部分，僅為小部分
  書圖文件之缺失，省技師公會已再於補充鑑定報告之後函覆說
  明此部分之計算，有前揭109年9月4日（109）省土技字第4579
  號函附卷可稽（見本院卷四第303頁）。準此，綜觀系爭工程
  契約，並無單獨工程項目，若計算其違約金，則僅有施工說明
  第玖條第十七項：「除上述各點罰則以外，違反本契約相關規
  者，每天每項罰款2,000元」規定適用；依此，違約金罰款之
  金額，應為108,000元（54天×2,000元/天=108,000元）。被上
  訴人前揭抗辯，並非可採。
5.從而，上訴人主張：被上訴人以其文件不齊全為由，課以4,23
  2,075元之高額違約金（見原審補字卷第94頁背面），逾上開1
  08,000元範圍部分之違約金，自非合理等語，洵屬有據，則被
  上訴人違約金扣款4,124,075元（4,232,075元－108,000元＝412
  4,075元）部分，自應發還上訴人；另就此部分之違約金，依
  前揭說明，及參諸酌減違約金，須依一般客觀事實、社會經濟
  狀況及當事人所受損害而為其決定依據以觀（依前揭鑑定結果
  ⑹所示，被上訴人並無受有損害），本件上訴人已為現地施作
  驗收完畢，僅書圖文件部分未完全履行，而依上開每日罰款2,
  000元計算等情形，金額並非巨大，已無再酌減之必要；原審
  酌減違約金，並僅命被上訴人返還1,248,468元部分，洵有未
  合。
㈢有關兩造爭執事項之㈢部分：
1.按遲延之債務，以支付金錢為標的者，債權人得請求依法定利
  率計算之遲延利息。給付有確定期限者，債務人自期限屆滿時
  起負遲延責任；民法第233條第1項前段、第229條第1項分別定
  有明文。
2.上訴人主張：其就系爭工程其已繳納履約保證金3,856,000元
  、工程保留款2,057,769元，及預扣逾期驗收之違約金罰款2,3
  42,231元，合計8,256,000元，並先後發函予以催告被上訴人
  ，被上訴人自合意終止契約後，應負擔遲延責任，爰僅依法請
  求被上訴人給付自104年1月29日起至同年5月7日止之法定遲延
  利息110,834元，扣除原審判准16,202元，被上訴人應再給付9
  4,632元等語，並提出請求金額彙整表及前揭函文為據（見原
  審補字卷第10、11、90、91頁、卷一第48頁）；惟為被上訴人
  否認，並以前詞抗辯。查：
⑴前揭金額係以支付金錢為標的，而依兩造不爭執之事實㈦所示，
  系爭工程最後經被上訴人於103年12月30日驗收完成，並出具
  工程結算驗收證明書在卷為憑（見原審補字卷第94頁反面）；
  兩造既已於102年11月21日合意終止系爭契約，依政府採購法
  所定之「押標金保證金及其他擔保作業辦法」第19條規定之「
  其因不可歸責於廠商事由，至終止或解除契約或暫停履約者，
  得提前發還」，則上訴人所繳納履約保證金部分，應即發還，
  並已經上訴人前揭二催告函文通知。被上訴人雖以104年3月30
  日以南屏字第1046003141號函文，通知上訴人罰款逾期驗收14
  1天之違約金4,232,075元，並於該函文表示「請貴公司於文到
  3日內至本處繳納，倘若逾期未繳納，本處將依系爭契約第18
  條規定，自未撥付之工程款及保留款內抵扣，剩餘款項再撥付
  貴公司。」（見原審補字卷第88頁正、反面），若審酌其內容
  並不爭執其催告函是否送達，而僅爭執其如何抵扣以觀，自應
  認上訴人之103年8月18日之函文，已於104年1月28日之前已經
  送達；而被上訴人爭執其抵扣部分，並不影響上訴人前揭計算
  法定遲延利息之方法；因是否須繳納逾期違約金，兩造間有爭
  執，是以上訴人並未主動繳納驗收逾期之違約金，被上訴人亦
  應自上訴人已足抵扣之工程款中自行抵扣後，將剩餘款項發還
  上訴人，卻遲至104年3月30日始發前揭函文，並於104年4月24
  日方以工程款及保留款扣除逾期驗收之違約金後，將剩餘款項
  匯款予上訴人，則為兩造所不爭執，並有被上訴人於104年5月
  7日之南工字第1046004729號函附卷可稽（見原審補字卷第94
  頁），被上訴人仍應負遲延責任；是上訴人請求（包含履約保
  證金）被上訴人自104年1月29日起至結算之日止(104年5月7日
  )之合計98日（按應為99日），按年息5％計算之遲延利息等語
  ，於法即無不合。
⑵被上訴人雖辯稱：因上訴人遲不繳納逾期違約金，其自無法發
  還，其無遲延責任，須待驗收合格且解決所有爭議後，方可發
  還云云；依上說明，並無可採為有利被上訴人之認定。
⑶有關上訴人繳納之履約保證金3,856,000元部分，本係上訴人所
  有而依約繳納以擔保履約施工之保證金，並非被上訴人所有，
  依前揭說明，在系爭契約終止之際，即應依政府採購法所定之
  「押標金保證金及其他擔保作業辦法」第19條規定發還；兩造
  既已於102年11月21日合意終止系爭契約，則上訴人之所繳納
  履約保證金部分，被上訴人本應即予發還，上訴人之催告函文
  請求自104年1月29日起至結算之日(104年5月7日)止，合計98
  日，按年息5％計算之遲延利息，洵無不合；至上訴人另請求工
  程保留款2,057,769元及預扣逾期驗收之違約金罰款2,342,231
  元部分，原非上訴人所有之保證金，性質上本均係被上訴人應
  給付上訴人之部分工程款，於其發生給付遲延時，被上訴人須
  給付法定遲延利息；是上訴人就此部分合併再請求給付法定遲
  延利息，於法不合，且重複計算，並非有據。
⑷依上，上訴人於此部分請求被上訴人給付之金額為51,765元[計
  算式：（履約保證金3,856,000元）×週年利率5％÷365天×98天＝
  51,765元，元以下4捨5入]，扣除原審判決准許16,202元，上
  訴人請求再給付35,563元，尚屬有據，應予准許；逾此範圍之
  請求，即非有據。
㈣有關兩造爭執事項之㈣部分:
  上訴人主張系爭工程自100年4月1日開工，原定竣工日為同年9
  月30日，工期183天，實際竣工日為同年12月10日，經被上訴
  人准予展延41日，後依前揭仲裁判斷結果，系爭工程應尚可展
  延85日，認定准予展延至同年12月10日，則上訴人此部分因應
  被上訴人之要求增加之施工項目，日夜加班趕工之耗費，此非
  上訴人於投標時所得預料之情事，爰依民法第227之2條情事變
  更原則，請求此部分展延工程管理費用737,520元等語。惟被
  上訴人抗辯以：本件兩造就系爭工程已經前揭仲裁判斷在案，
  上訴人復請求此70日展延工期之5％管理費，顯與一事不再理原
  則相悖云云。經查：
1.依前揭仲裁判斷認應命被上訴人給付上訴人2,012,473元（含
  稅）本息；並認定上訴人就系爭工程之完工期限應展延工期至
  100年12月10日在案，有該仲裁判斷書附卷為憑（見原審補字
  卷第39至72頁），且於該仲裁判斷文中明確認定「聲請人（按
  即上訴人）既以實作數量計算，則不應加計5％管理費」（見同
  上卷第70頁反面）。可見前揭仲裁判斷之計算，僅就上訴人之
  總修復金額8,705,331元，扣除上訴人保險自負額（100萬元）
  、獲得災損理賠金額2,238,921元、被上訴人自行緊急修復所
  支付之費用（525,986元），及平均分擔之比例；並無言及被
  上訴人指示增加施工項目所致之展延工期之管理費用，則被上
  訴人此部分之抗辯，並非可採。 
2.上訴人雖主張就每日所生之管理費10,536元計算之管理費，請
  求70日之管理費合計737,520元等語；惟有關系爭工程之追加
  工期71天部分，已據本院囑託省技師公會鑑定在案，該鑑定說
  明：此因施工期間追加懸臂式擋土牆，與增加之工程數量，及
  原合約未完成之工項等工程，但部分工程已含有管理費，部分
  則未給付管理費，依比例扣除已計入之管理費，則尚未給付之
  追加工期71天之管理費514,102元（計算式：每日為17,622元×
  71×41.09%＝514,102元），有省技師公會107年12月6日補充鑑
  定在卷可稽（見該補充鑑定第2頁，證物外放），該管理費在
  上訴人請求737,520元之範圍內，即無不合；被上訴人辯稱：
  仲裁判斷案中業已明確認定「上訴人既以實作數量計算，則不
  應加計5％管理費」，上開鑑定報告所列計算方式，有重複計算
  云云，尚有誤會，並不可採為有利被上訴人之認定。又因系爭
  工程發生101年間、102年間之坍滑，依比例平均分擔風險原則
  ，本院認上訴人之請求此部分追加工程之展延工期管理費，在
  257,051元（即平均分擔514,102元÷2＝257,051元）範圍內，洵
  屬有據；逾此範圍部分，即非有據。
3.被上訴人雖抗辯：本件已罹時效消滅云云；惟查本項展延工期
  管理費之請求，業經上訴人於原審起訴時即已提出，有上訴人
  於104年7月6日之起訴狀在卷可稽（見原審補字卷第5頁），並
  非在本院始為追加之標的，依兩造不爭執事實之㈦所示，系爭
  工程係於103年12月30日方完成最後驗收結算，此時上訴人始
  得行使請求權，自無罹於短期時效之問題；被上訴人此抗辯，
  尚非可採。
㈤有關兩造爭執事項之㈤部分：
1.經本院核閱系爭契約所載，其於第16條有關工程保管已約定：
  「在工程未經正式驗收合格以前，因機關需要先行通車或使用
  ，非因交通及不正常使用而造成之損壞，應由廠商負責修復，
  其費用由廠商負擔。部份路段須先行通車或使用不得視為對該
  工程全部或部份驗收，並不得解除契約上關於該項工程條款之
  拘束力。」（見原審補字卷第18頁）；準此，兩造已約定系爭
  工程在驗收合格之前，應由廠商負保管及修復之責，費用由廠
  商負擔；而系爭工程係於103年12月30日驗收合格，則上訴人
  依民法第490條、第491條之規定，請求竣工次日起至兩造合意
  終止契約之日止（即自102年1月20日起至同年11月20日止）之
  管銷費用云云，於法已有未合。
2.次按民事訴訟如係由上訴人主張權利者，應先由上訴人負舉證
  之責，若上訴人先不能舉證，以證實自己主張之事實為真實，
  則被上訴人就其抗辯事實即令不能舉證，或其所舉證據尚有疵
  累，亦應駁回上訴人之請求。又請求履行債務之訴，除被告自
  認原告所主張債權發生原因之事實外，應先由原告就其主張此
  項事實，負舉證之責任，必須證明其為真實後，被告於其抗辯
  事實，始應負證明之責任，此為舉證責任分擔之原則（最高法
  院17年上字第917號、43年台上字第377號裁判參照）。上訴人
  雖依民法第227條之2規定之情事變更原則，請求102年1月20日
  起至同年11月20日止，合計304天（按應為305天）之管銷費用
  3,202,944元云云，然上訴人並未提出其支出此管銷費用單據
  ，以實其說，揆諸前揭實務意旨說明，上訴人就此部分之請求
  ，尚乏依據，不應准許。
㈥再按「對於利息，無須支付遲延利息」；民法第233條第2項定
  有明文。故就此項之遲延利息，上訴人自不得再請求被上訴人
  給付該金額自起訴狀繕本送達翌日起至清償日止之法定遲延利
  息。上訴人就上開遲延利息部分金額35,563元，不得再請求計
  算法定遲延利息。依上，上訴人得請求被上訴人給付其6,475,
  897元（2,043,006元＋4,124,075元＋51,765元＋257,051元＝6,47
  5,897元），扣除原判決所命給付1,264,670元，上訴人得再請
  求被上訴人再給付5,211,227元；及其中5,159,462元自起訴狀
  繕本送達之翌日（即104年9月15日，見原審卷一第13頁之送達
  證書）起至清償日止，按年息5％計算之利息，洵屬有據；至逾
  此範圍之請求，尚屬無據，不應准許。
六、綜上所述，上訴人依系爭契約及民法第227條之2規定之情事
    變更原則，請求被上訴人應再給付其5,211,227元，及其中5
    ,159,462元自104年9月15日起至清償日止，按年息百分之5
    計算之利息部分，均屬正當，應予准許；逾此部分之請求，
    為無理由，不應准許。原審就上開應予准許部分，其中命被
    上訴人給付上訴人1,264,670元部分，為上訴人勝訴之判決
    ，及依兩造之聲請，分別酌定相當之擔保金額，併宣告准、
    免為假執行，經核並無不合；被上訴人附帶上訴意旨指摘原
    判決此部分不當，求予廢棄改判，為無理由，應予駁回。又
    原判決駁回上訴人請求再給付5,211,227元部分，及其中5,1
    59,462元自104年9月15日起至清償日止，按年息百分之5計
    算之利息部分，即有未合；上訴人指摘原判決此部分不當，
    求予廢棄改判，為有理由；爰由本院廢棄改判如主文第二項
    所示；又本判決第二項所命給付部分，兩造均陳明願供擔保
    宣告准、免假執行，經核均無不合，爰分別酌定相當擔保金
    額准許之。至上訴人之請求不應准許部分，原審為上訴人敗
    訴之判決，並駁回其假執行之聲請，經核並無不合，上訴意
    旨指摘原判決此部分不當，求予廢棄改判，為無理由，應駁
    回其上訴。
七、本件事證已明，兩造其餘之攻擊或防禦方法及舉證，核與本
    判決之結果不生影響，爰毋庸逐一論列，附此敘明。
八、據上論結，本件上訴為一部有理由、一部無理由，附帶上訴
    為無理由，依民事訴訟法第450條、第449條第1項、第79條
    、第78條、第463條、第390條第2項、第392條第2項，判決
    如主文。
中　　華　　民　　國　　110 　年　　4 　　月　　8　　日
　　　　　　　　　工程法庭      審判長法  官  張世展

                                      法  官  黃佩韻

                                      法  官  莊俊華
上為正本係照原本作成。
如不服本判決，應於收受送達後20日內向本院提出上訴書狀，其
未表明上訴理由者，應於提出上訴後20日內向本院補提出理由書
狀（均須按他造當事人之人數附繕本），上訴時應提出委任律師
或具有律師資格之人之委任狀；委任有律師資格者，另應附具律
師資格證書及釋明委任人與受任人有民事訴訟法第466條之1第1
項但書或第2項（詳附註）所定關係之釋明文書影本。如委任律
師提起上訴者，應一併繳納上訴審裁判費。
中　　華　　民　　國　　110 　年　　4 　　月　　8 　　日

                                      書記官  劉素玲
【附註】
民事訴訟法第466條之1：
⑴對於第二審判決上訴，上訴人應委任律師為訴訟代理人。但上
  訴人或其法定代理人具有律師資格者，不在此限。
⑵上訴人之配偶、三親等內之血親、二親等內之姻親，或上訴人
   為法人、中央或地方機關時，其所屬專任人員具有律師資格
   並經法院認為適當者，亦得為第三審訴訟代理人。
民事訴訟法第466條之2第1項：
上訴人無資力委任訴訟代理人者，得依訴訟救助之規定，聲請第
三審法院為之選任律師為其訴訟代理人。